【裁判字號】    92,上訴,1576
【裁判日期】    920715
【裁判案由】    違反水土保持法等
【裁判全文】
臺灣高等法院刑事判決                          九十二年度上訴字第一五七六號
    上  訴  人
    即  被  告  甲○○
    選任辯護人  蔡明熙律師
右上訴人因違反山坡地保育利用條例等案件，不服臺灣士林地方法院八十八年度訴字
第六０五號，中華民國九十二年三月七日第一審判決（起訴案號：臺灣士林地方法院
檢察署八十八年度偵字第六０八一號），提起上訴，本院判決如左：
    主  文
原判決撤銷。
甲○○共同依法應擬具水土保持計畫而未擬具，致生水土流失，處有期徒刑陸月，如
易科罰金，以佰元折算壹日。
    事  實
一、甲○○於民國八十七年二月間，獲知其弟孫乃張談起張勝粟、張阿義（均判處有
    期徒刑六月，緩刑二年確定）共有座落在台北市○○區○○段二小段第八三、八
    七地號之私人山坡地有坑洞，即主動向張勝粟、張阿義表示可免費為地主填平窪
    地，並加蓋擋土牆，經其等同意後，甲○○即告知包商劉蘊莊（經判處有期徒刑
    八月確定）。嗣甲○○即帶同劉蘊莊與張勝粟、張阿義認識洽談，張勝粟、張阿
    義為土地所有權人，均為水土保持義務人，四人乃共同基於犯意之聯絡，依法應
    擬具水土保持計畫，送請主管機關核定，竟違反規定而未擬具，張勝粟及張阿義
    即同意甲○○與劉蘊莊在其所有上開土地上傾倒廢土、開挖整地。而甲○○仲介
    宏國砂石場之負責人吳榮委託劉蘊莊處理廢土，並介紹挖土機司機予劉蘊莊，劉
    蘊莊並自八十七年三月十日起在業經政府公告為水土保持法及山坡地保育利用條
    例之山坡地之上開第八三、八七地號土地上傾倒廢土、開挖整地，將上開土地整
    個天然溝渠填平（其整地之土地地號、位置及面積詳如附圖Ｃ、Ｄ部分所示），
    且未設置任何水土保持措施，造成上開山坡地失去原有草木等植物覆被，因表土
    裸露，破壞地表，遇雨沖刷使雨水直接沖蝕裸露之坡地表土，而致生水土流失。
    經警方與台北市政府建設局於同年四月九日前往查獲。
二、案經台北市政府警察局士林分局移送後，甲○○部分由台灣士林地方法院檢察署
    檢察官自動檢舉偵查起訴。
    理  由
一、訊據上訴人即被告甲○○坦承介紹地主張勝粟、張阿義與包商劉蘊莊認識，及仲
    介宏國砂石場及怪手司機予劉蘊莊等情不諱，惟否認有何不法犯行，一再辯稱：
    伊僅單純介紹認識，不知劉蘊莊在該處傾倒廢土、開挖整地之事，只知道要作擋
    土牆，也不知工程進行情形等語。
二、惟查：
    (一)坐落台北市○○區○○段二小段第八三、八七地號土地為張勝粟及張阿義共有
      ，其二人經被告介紹認識而同意劉蘊莊及被告整地，上開土地遭傾倒廢土、開
      挖整地之位置、面積如附圖Ｃ、Ｄ部分所示之事實，除據同案被告劉蘊莊、張
      勝粟、張阿義陳述在卷外，並有土地登記簿謄本、委託授權書、台北市政府建
      法院檢察署履勘筆錄、台北市士林地政事務所八十七年十月二十八日北市士地
      二字第八七六一五八九九○○號函檢送之土地複丈成果圖、現場照片數幀在卷
      可稽。又上開土地，均係屬適用山坡地保育利用條例及水土保持法之山坡地，
      亦有台北市政府建設局八十八年七月十九日北市建四字第八八二四一六一三號
      函附卷可證。
    (二)次查：
      (1)被告於原審調查時供稱：是我介紹劉蘊莊給里長張勝粟整地（第六○八一號
        偵卷第二一頁反面）介紹擋土牆之工作予劉蘊莊，擋土牆要回填的工作，我
        認識宏國砂石場，．．．，怪手司機是我介紹給劉蘊莊做系爭土地挖土的工
        作。我知道做擋土牆一定要回填土等語（見原審九十年一月十九日訊問筆錄
        第十頁、第十一頁）。堪信被告介紹劉蘊莊於張勝粟、張阿義上開土地上做
        擋土牆之工作，且知做擋土牆一定要回填土，另被告認識宏國砂石場負責人
        吳榮，並介紹挖土機司機予劉蘊莊做系爭土地之挖土工作。
      (2)被告經由其弟孫乃張告知而悉張勝粟有土地要填土一情，業據證人孫乃張於
        原審調查時述明。而被告告知劉蘊莊整地範圍及做擋土牆後，才介紹劉蘊莊
        與地主張勝粟、張阿義等人認識，業據同案被告劉蘊莊於偵查中及原審調查
        時述明（見八十七年度偵字第七五二三號卷第四九頁反面、原審九十一年十
        月二十四日訊問筆錄第八頁）。又地主張勝粟、張阿義亦證稱：是被告自己
        找過來的說要倒土，開始時劉蘊莊沒來，是要簽約時被告才帶劉蘊莊來給我
        們認識的。被告與劉蘊莊均有提及整地及蓋擋土牆之事等語（詳偵卷第五十
        頁、八十八年度偵字第六○八一號卷第十六頁反面、十七頁、十九頁、原審
        九十年一月十九日訊問筆錄、原審九十一年十月二十四日訊問筆錄第十三頁
        、十八頁、二三頁、二四頁）。堪認被告係經由其弟孫乃張而知張勝粟及張
        阿義有土地欲填土，而主動與張勝粟、張阿義聯絡洽談其等土地填土蓋擋土
        牆之事宜，洽談後，方與劉蘊莊商議，並偕同劉蘊莊與張勝粟、張阿義等人
        協商整地、蓋擋土牆之細節。是被告辯稱僅單純介紹劉蘊莊與張勝粟及張阿
        義認識云云，顯為避重就輕之詞。
      (3)另查張勝粟、張阿義就上開土地整地、蓋擋土牆，並無需支付任何費用等情
        ，業據證人張勝粟、張阿義及劉蘊莊述明，倘張勝粟、張阿義前開土地整地
        、蓋擋土牆事宜，係張勝粟、張阿義主動找被告處理，衡情被告應無免費之
        理，可信張勝粟、張阿義等人稱：係被告主動找來，及劉蘊莊稱：在該處做
        擋土牆之工程利益來自廢土之處理費等語，至堪足信。
      (4)復據證人即宏國砂石場之負責人吳榮於原審九十一年二月六日調查時證稱：
        被告介紹劉蘊莊幫我們處理營建廢棄物等語；復於原審九十二年二月十九日
        審理時證稱：（辯護人問：如何認識劉蘊莊）被告介紹的。（辯護人問：為
        何介紹你們認識）我是做砂石的，被告說「浦仔」（按即劉蘊莊）在山上要
        做擋土牆。（辯護人問：是何人告訴你做擋土牆須要砂石﹖）被告。：：（
        檢察官問：被告介紹「浦仔」給你認識的主要原因是什麼？）因為「浦仔」
        要做擋土牆，而做擋土牆的前面要土回填。：：（「浦仔」向我買過）廢土
        、砂石，如果是廢土我要付錢給他，如果是砂石他要付我錢等語，依此，再
        參以前(1)所述，堪知被告因劉蘊莊要於前述土地上做擋土牆，而介紹宏國砂
        石場之負責人吳榮與劉蘊莊認識，其目的即使宏國砂石場委託劉蘊莊處理廢
        土及讓劉蘊莊向宏國砂石場買砂石，以使劉蘊莊將該廢土填於上開土地上，
        及用所購之砂石在該處做擋土牆。是被告辯稱僅單純介紹宏國砂石場之人與
        劉蘊莊認識云云，顯為卸責之詞。
      (5)綜上所述，堪認被告就前開土地之傾倒廢土、整地，有與地主張勝粟、張阿
        義等人協商，並居間介紹劉蘊莊、張勝粟、張阿義等人認識，及介紹挖土機
        司機做系爭土地挖土工作，暨仲介宏國砂石場之吳榮委由劉蘊莊處理廢土，
        及要劉蘊莊向吳榮購買砂石以做擋土牆之行為，其就本件犯行與劉蘊莊、張
        勝粟及張阿義之間有犯意之聯絡及行為之分擔甚明。所辯只是單純介紹，之
        後均未參與，亦不知情云云，顯為卸責之詞。
    (三)查前述土地之現場棄土主要為垃圾廢棄物，頂層有部分覆土，棄土範圍自河谷
      谷底至坡頂與路邊高呈齊平，佔據河道部分則以一涵管代替，棄土堆大致分上
      、下兩層，下層部分坡面已有茅草叢生，上層坡面裸露，整個棄土堆無任何水
      保措施，除有廢棄物汙水直接排出外，一旦大雨，這些棄土有可能致生土石流
      失或土石流等情，亦經台北市政府建設局請台灣大學農工系教授黃宏斌、台灣
      省水土保持技師公會理事長鄭麗瓊於八十七年十一月二十日至現場會勘屬實，
      有該局八十七年十二月十六日北市建五字第八七二七三一六五號函附會勘紀錄
      表在卷可稽。足見被告與劉蘊莊、張勝粟、張阿義在前開土地傾倒廢土、開挖
      整地，並未設置任何水土保持措施，致該部分山坡地失去原有草木等植物覆被
      ，任令表土裸露，破壞地表，遇雨沖刷使雨水直接沖蝕裸露之坡地表土，客觀
      上致生水土流失。
    (四)查山坡地之開挖整地，依水土保持法第八條第一項第五款之規定，應實施水土
      保持之處理與維護。被告與劉蘊莊經地主張勝粟、張阿義同意使用台北市○○
      區○○段二小段第八三、八七地號之土地，而張勝粟、張阿義為上開土地之所
      有權人，依水土保持法第四條之規定，均為該法所稱之水土保持義務人；其等
      在上開土地開挖整地，依水土保持法第十三條第一項之規定，自應先擬具水土
      保持計畫。乃被告與劉蘊莊等人並未擬具水土保持計畫，即在前開土地傾倒廢
      土、開挖整地等情，業據同案被告劉蘊莊、張阿義、張勝粟等人供述在卷，並
      有台北市違反水土保持法案件處分書在卷可憑。又同案被告劉蘊莊、張勝粟、
      張阿義均已判刑確定，有本院八十八年度上訴字第三八一Ｏ號刑事判決附卷可
      按。事證明確，被告犯行堪以認定。
二、查被告於張勝粟、張阿義所有山坡地開挖整地，依水土保持法第八條第一項第五
    款之規定，應依水土保持技術規範實施水土保持之處理與維護；其為該土地之使
    用人，依該法第四條之規定，自為該法所稱之水土保持義務人；依同法第十三條
    第一項之規定，應先擬具水土保持計畫，送請主管機關核定；其依法應擬具水土
    保持計畫而未擬具，致生水土流失，同時犯山坡地保育利用條例第三十五條第三
    項前段、水土保持法第三十三條第三項前段之罪名，惟山坡地保育利用條例第三
    十五條第三項前段為水土保持法第三十三條第三項前段罪名之特別規定（山坡地
    保育利用條例第三十五條第三項前段之構成要件較水土保持法第三十三條第三項
    前段構成要件多列「或釀成災害」，是屬特別法），依特別法優先於普通法之法
    規競合原則，自應適用山坡地保育利用條例第三十五條第三項前段規定處斷。被
    告與劉蘊莊、張勝粟、張阿義（三人均已判刑確定）之間，就所犯前述山坡地保
    育利用條例第三十五條第三項前段之罪，有犯意聯絡及行為分擔，皆為共同正犯
    。公訴人認被告與李建安間亦為共同正犯，然查李建安（已判決無罪確定）並未
    同意被告等人使用其同地段第七八地號土地（業據證人李建安、謝永長及劉蘊莊
    述明），且被告等人傾倒廢土、開挖整地之範圍，並未及於第七八地號土地（如
    後述），則公訴人認李建安亦為共犯，容有誤會。又公訴人認被告另觸犯水土保
    持法第三十二條第一項之罪嫌，尚有未洽，起訴法條應予變更為同法第三十三條
    第三項前段之罪。又認被告一行為觸犯數罪名，請論以想像競合犯，並從情節較
    重之水土保持法第三十二條第一項之罪處斷，亦有未當，併此敘明。
三、公訴意旨另認：(一)被告亦在李建安所有同段第七八地號土地上，未擬具水土保持
    計畫，送請主管機關核定，即在該處堆積廢土，致生水土流失，亦係犯山坡地保
    育利用條例第三十五條第三項前段罪嫌。(二)同地段第八九地號為國有溝地兩側低
    窪之土地，被告未得該土地管理機關之同意，即擅自在該地號土地上傾倒垃圾與
    廢土，致生水土流失，涉有水土保持法第三十二條第一項之罪嫌。然查：
    (一)被告堆積廢土之範圍，並未及於同段第七八地號土地上，此有台北市士林地政
      事務所八十七年十月二十八日北市士地二字第八七六一五八九九○○號函檢送
      之土地複丈成果圖可參。是公訴人所指被告上開犯行，即屬不能證明，然因公
      訴人認此部分與已起訴且經前開論罪科刑之部分，為事實上一罪之關係，爰不
      另為無罪之諭知。
    (二)被告就與劉蘊莊共同在台北市○○區○○段二小段土地上堆積廢土、開挖整地
      之犯行，被告所為者乃與地主張阿義、張勝粟協商整地及做擋土牆之細節，及
      仲介宏國砂石場之吳榮與劉蘊莊認識，使劉蘊莊得自宏國砂石場處取得廢土堆
      積於上開地段之土地，並向宏國砂石場購買砂石以做擋土牆，且居中連絡挖土
      機司機，以在上開地段做挖土工作，已如前述，而於上開地段坐鎮指揮，告知
      載運土石之司機將土石堆積在何處，及要挖土機司機挖何處土以整地之現場負
      責人為劉蘊莊等情，業據同案被告劉蘊莊及在該地負責清潔路面打雜之證人陳
      寬榮證述綦詳，堪認被告並未至現場指揮，從而在第八九地號堆積廢土、開挖
      整地，非被告所能預見，難謂此在其與劉蘊莊犯意聯絡之範疇內，自難令被告
      負責。公訴人所指被告此部分犯行，亦屬不能證明，原應為無罪之諭知，然因
      公訴人認此部分與已起訴論罪科刑之部分，有想像競合之裁判上一罪之關係，
      爰不另為無罪之諭知。
四、原審審理結果，予以論罪科刑，固非無見。惟查原判決理由並未指出檢察官起訴
    被告係一行為觸犯數罪名，請論以想像競合犯，並從情節較重之水土保持法第三
    十二條第一項之罪處斷部分，法律見解有誤，亦未說明係法規競合關係，且未依
    法變更起訴法條，均有未合。被告上訴否認犯罪云云，雖無理由，然原判決既有
    上述可議，自應由本院將之撤銷改判。爰審酌被告犯罪之動機、目的、所生之危
    害、犯罪後態度及其他同案被告即地主張勝粟、張阿義均判處有期徒刑六月，緩
    刑二年，包商劉蘊莊判處有期徒刑八月，參酌被告提出在職證明書、戶口名簿影
    本、其母診斷證明書等相關文件，從輕量處被告如主文第二項所示之刑，並諭知
    易科罰金之折算標準。
五、被告行為後，刑法第四十一條易科罰金之規定，於九十年一月十日修正公布，修
    正後刑法第四十一條第一項前段規定：「犯最重本刑為五年以下有期徒刑以下之
    刑之罪，而受六個月以下有期徒刑或拘役之宣告，因身體、教育、職業、家庭之
    關係或其他正當事由，執行顯有困難者，得以一元以上三元以下折算一日易科罰
    金。」比較新舊法結果，適用有利於被告之新法，附此指明。
據上論斷，應依刑事訴訟法第三百六十九條第一項前段、第三百六十四條、第二百九
十九條第一項前段、第三百條，山坡地保育利用條例第三十五條第三項前段，刑法第
十一條前段、第二條第一項前段、第二十八條、第四十一條第一項前段，罰金罰鍰提
高標準條例第二條，判決如主文。
本案經檢察官張秋雲到庭執行職務。
中    華    民    國    九十二    年       七       月     十    五     日
                              臺灣高等法院刑事第四庭
                                  審判長法  官  蔡  永  昌
                                        法  官  徐  昌  錦
                                        法  官  李  英  豪
右正本證明與原本無異。
如不服本判決應於收受送達後十日內向本院提出上訴書狀，其未敘述上訴之理由者並
得於提起上訴後十日內向本院補提理由書（均須按他造當事人之人數附繕本）。
                                        書記官  游  桂  
中    華    民    國    九十二    年       七       月     十    六     日
附錄：本案論罪科刑法條全文
山坡地保育利用條例第三十五條第三項前段：
  第一項各款情形之一，致生水土流失、毀損水土保持處理與維護設施或釀成災害者
  ，處六月以上五年以下有期徒刑，得併科新臺幣六十萬元以下罰金。


司法院資訊處製作；財團法人民間司法改革基金會備份。
